臺灣新北地方法院板橋簡易庭民事簡易判決
                                   109年度板簡字第3278號
原      告  賴榮祖  
被      告  曾宏達  
上列當事人間請求確認本票債權不存在等事件，本院於中華民國
110年11月22日言詞辯論終結，判決如下：
    主      文
確認被告就如附表編號2至4所示之本票，對原告之本票債權不存
在。
原告其餘之訴駁回。
訴訟費用新臺幣壹萬壹仟貳佰玖拾陸元，其中新臺幣伍仟陸佰伍
拾壹元由被告負擔，餘由原告負擔。
    事實及理由
壹、程序部分：
    按確認法律關係之訴，非原告有即受確認判決之法律上利益
    者，不得提起之；確認證書真偽或為法律關係基礎事實存否
    之訴，亦同，民事訴訟法第247條第1項定有明文。所謂即受
    確認判決之法律上利益，係指法律關係之存否不明確，原告
    主觀上認其在法律上之地位有不安之狀態存在，且此種不安
    之狀態，能以確認判決將之除去者而言，若縱經法院判決確
    認，亦不能除去其不安之狀態者，即難認有受確認判決之法
    律上利益。查，本件被告持記載原告簽發如附表所示之本票
    (下稱系爭本票)向本院聲請本票裁定，業經本院以109年度
    司票字第8786號本票裁定（下稱系爭本票裁定）准予強制執
    行確定，被告復持系爭本票裁定向法院聲請對原告強制執行
    ，由本院以110年度司執字第14300號清償票款之強制執行案
    件（下稱系爭執行案件）辦理中，並經本院調閱上開卷宗確
    認無訛。系爭本票既由被告持有且行使票據權利，而原告否
    認被告就系爭本票之債權，兩造就系爭本票債權存否顯已發
    生爭執，如不訴請確認，原告在私法上之地位將有受侵害之
    危險，則原告提起本件確認本票債權不存在之訴，即有確認
    之法律上利益。
貳、實體部分
一、原告主張：
    兩造前就門牌號碼新北市○○區○○街00號5號房屋(下稱系爭房
    屋)簽立房屋租賃契約（下稱系爭租約）而存有租賃關係，
    原告簽發如附表所示之本票（下稱系爭本票）係因被告佯稱
    欲幫原告整修系爭房屋，但後續被告並無僱人施工。原告簽
    發如附表編號4所示本票係被告稱欲僱工修熱水器跟換馬達
    ，原告是以出租人身分提供修繕費用給被告；原告簽發如附
    表編號3所示本票，簽發原因為系爭租約之違約金；原告簽
    發如附表編號1、2所示本票，簽發原因均是打通系爭房屋廁
    所跟修繕鐵皮工程費用，但被告根本沒有施作該等工程，原
    告亦未向被告借款，簽發系爭本票前，原告曾向跟被告小額
    借款新臺幣（下同）1,000元，加計500元利息，但均與系爭
    本票無關。並聲明：被告就其持有如附表所示之本票對原告
    之本票債權不存在。
二、被告則以：
    系爭本票均為原告向被告借款，被告均於發票日當日以現金
　　交付，證據即是借據，而原告亦持該等借款去整修房屋。並
　　聲明：原告之訴駁回。
三、不爭執事項
㈠、原告於附表所示發票日簽發附表所示本票（即系爭本票）交
　　付被告。
㈡、被告持系爭本票聲請裁定，經本院系爭本票裁定准予被告就
    系爭本票對原告強制執行，被告復持系爭本票裁定聲請對原
    告強制執行，由本院以系爭執行案件辦理。
四、兩造之爭點及論述：
　　原告主張被告佯以整修系爭房屋、修繕馬達及熱水器為由，
    由原告簽發系爭本票給被告，但被告並未雇工施作，又因系
    爭租賃契約原告積欠被告違約金，故於民國109年1月22日開
    立面額250,000元之本票，而租賃契約為被告所偽造，故本
    票債權不存在，然為被告所否認，並以前揭情詞置辯，是本
    件所應審酌之爭點厥為：㈠、被告對原告是否存有借款、修
    繕費債權？數額為若干？㈡、原告請求確認被告就系爭本票
    對原告之本票債權對原告不存在，有無理由？茲析述如后：
㈠、被告對原告是否存有借款、修繕費債權？數額為若干？
  ⒈按若票據債務人以自己與執票人間所存抗辯之事由對抗執票
    人，依票據法第13條規定觀之雖非法所不許，仍應先由票據
    債務人就該抗辯事由之基礎原因關係負舉證之責任。惟當票
    據基礎之原因關係確立後，法院就此項原因關係進行實體審
    理時，當事人於該原因關係是否有效成立或已否消滅等事項
    有所爭執，即應適用各該法律關係之舉證責任分配原則，而
    非猶悉令票據債務人負舉證責任（最高法院107年度台上字
    第1584號判決、105年度台簡上字第1號判決），本件係由票
    據債務人即原告簽發系爭本票交付被告持有，兩造為直接前
    後手，依前揭說明，原告自得對被告主張基礎原因關係之抗
    辯，惟應由原告先就簽發系爭本票之基礎原因關係應負舉證
    之責，合先敘明。
  ⒉關於附表編號1之本票
  ①本件原告主張被告稱欲僱工裝修系爭房屋而由原告依預估之
    裝修費用陸續簽發如附表所示之系爭本票交付被告，被告則
    抗辯係原告向被告借款以裝修系爭房屋，兩造對於系爭本票
    票面金額所載款項係供支付裝修系爭房屋之修繕費用並無歧
    見，僅原告簽發系爭本票係本於委任關係而預付工程款或單
    純借貸法律關係之別。查諸被告所提原告於109年5月15日所
    簽，借款數額為50萬元之借據影本（下稱系爭借據），其上
    記載：賴榮祖（即原告）因裝修系爭房屋向房客曾宏達（即
    被告）借款50萬元等語（見本院卷第63頁），而系爭借據簽
    立時間及借款數額與附表編號1所示本票所載發票日109年5
    月15日，票面金額50萬元相合，佐以原告簽發附表編號1所
    示之本票簽發前曾以簽發本票方式向被告借款2,000元、9,0
    00元、5,700元，此經原告於臺灣新北地方檢察署110年度偵
    字第286號被告賴榮祖（即本件原告）詐欺案件（下稱系爭
    案件）偵訊時陳稱明確，且有相關本票影本可參（見系爭案
    件卷第6至9頁；第13頁反面），堪認原告簽發系爭本票前，
    即曾以簽發本票方式向被告借款。
  ②又按租賃物之修繕，除契約另有訂定或另有習慣外，由出租
    人負擔；租賃關係存續中，租賃物如有修繕之必要，應由出
    租人負擔者，承租人得定相當期限，催告出租人修繕，如出
    租人於其期限內不為修繕者，承租人得終止契約或自行修繕
    而請求出租人償還其費用或於租金中扣除之，民法第429條
    第1項、第430條分別定有明文，是依民法租賃規定，系爭房
    屋倘需進行修繕，自應由出租人即原告負擔修繕費用，被告
    主張原告向借款以修繕房屋而簽立系爭借據，兩造就系爭本
    票之原因關係為借貸關係，應屬可採。至原告主張其委任被
    告僱工修繕，被告實際並未僱工云云，惟身為承租人之被告
    就系爭房屋並無修繕義務，何需代出租人僱工修繕系爭房屋
    ，且倘如原告所稱係委任被告僱工修繕系爭房屋，原告何需
    於系爭借據註明係因裝修房屋向被告「借款」50萬元等內容
    （見本院卷第63頁），原告復未舉證證明委任被告僱工修繕
    系爭房屋，原告上揭主張，洵無可採，堪認原告簽發如附表
    編號1所示本票前，被告已交付原告50萬元，原告簽發該本
    票係基於兩造間數額為50萬元之借貸關係。
　⒊關於附表編號2至4之本票
  ①原告主張簽發如附表編號2、4之本票係為委任被告僱工裝修
　  系爭房屋，簽發如附表編號3所示之本票係依系爭租約應給
　  付被告之違約金，原告既未能證明其主張之該等原因關係，
    應認原告簽發該等本票之原因關係為被告抗辯之借貸法律關
    係。然原告否認被告交付借款，依前揭舉證責任說明，自應
    由被告就其有交付如附表編號2至4之本票票面金額之借款與
    予原告負舉證之責，先予敘明。
　②查，被告固提出錄影光碟1片(下稱系爭光碟），惟經本院勘
    驗系爭光碟，僅見被告在原告面前有數鈔動作，有本院勘驗
    結果可佐（見本院卷第158頁），而原告主張該畫面係被告
    於某日交付原告租金6萬元，被告則稱係原告向被告借款6萬
    元用以支付律師報酬等語，有本院言詞辯論筆錄可稽（見本
    院卷第158、159頁），是依被告所提系爭光碟，縱得證明被
    告曾交付6萬元與原告，惟該等數額與附表編號2至4所示本
    票之票面金額均不相符，且兩造就系爭房屋有租賃關係，身
    為承租人之被告本需按時給付租金等費用與原告，自無從逕
    依該等畫面認定被告係交付借款與原告，被告復未提出其他
    事證證明確有如數交付如附表編號2至4之本票所示借款，應
    認兩造間就如附表編號2至4之本票，並未存有借貸關係。
　⒋綜上，兩造就如附表編號 1所示之本票，存有本金數額為50
　  萬元之借貸關係；至附表編號2至4所示本票，被告未能舉證
　  有交付與票面金額相符之借款與原告，應認兩造間就附表編
　  號2至4之本票，並未存有借貸關係。
㈡、原告請求確認被告就系爭本票對原告之本票債權對原告不存
    在，有無理由？　　
    承前所述，本件兩造為直接前後手，因兩造就如附表編號2
　  至4所示本票既欠缺票據原因關係，則原告請求確認被告就
　  所持有如附表編號2至4之本票對原告之本票債權不存在，即
　  屬有據；至原告逾此範圍請求確認被告就附表編號1之本票
　  對原告之本票債權不存在，即屬無據。
五、綜上所述，被告就如附表編號1所示之本票對原告存有本金5
    0萬元之借款債權，就附表編號2至4之本票，則未能舉證確
    有交付原告借款而存有與該等本票面額相符之借款債權存在
    。準此，原告請求確認被告就所持有附表如附表編號2至4之
    本票對原告之本票債權不存在，為有理由，應予准許；至原
    告逾此範圍之請求，則無理由，應予駁回。
六、訴訟費用負擔之依據：民事訴訟法第79條。本件訴訟費用額
    ，依後附計算書確定如主文第2項所示金額。
中　　華　　民　　國　 111　　年　　 1　　月　　26　　日
                  臺灣新北地方法院板橋簡易庭
                              法  官  吳孟竹
     計    算    書
項        目          金      額（新臺幣）      備    註
第一審裁判費               1萬1,296元 被告負擔5,651元
合        計               1萬1,296元 ，餘由原告負擔。
以上正本係照原本作成。
如不服本判決，應於送達後20日內，向本院提出上訴狀並表明上
訴理由，如於本判決宣示後送達前提起上訴者，應於判決送達後
20日內補提上訴理由書（須附繕本）。
中　　華　　民　　國　 111　　年　　1　 　月　　26　　日
                              書記官  呂亞馨

附表
系爭本票       編 號 發票日（民國） 票面金額 (新臺幣）  到    期    日 利 息 起 算 日  票 據 號 碼 計至起訴 時之利息 1 109年5 月15日    50萬元 109 年5 月15日 109 年 5月15日 CH0000000 1萬7,836元 2 109 年5 月10日    20萬元 109 年5 月10日 109 年 5月10日 CH0000000    7,299元 3 109 年1 月22日    25萬元 109 年1 月22日 109 年 1月22日 CH0000000 1萬3,603元 4 107 年2 月15日 4萬1,500元 107 年2 月15日 107 年 2月15日 CH0000000    7,074元